【裁判字號】    89,重上更(三),143
【裁判日期】    890911
【裁判案由】    過失致死
【裁判全文】
臺灣高等法院刑事判決                  八十九年度重上更(三)字第一四三號
    上  訴  人
    即  被  告  丙○○
    選任辯護人  曾肇昌
右上訴人因過失致死案件，不服台灣台北地方法院八十四年度交訴字第一七二號，中
華民國八十四年十一月十一日第一審判決（起訴案號：台灣台北地方法院檢察署八十
四年度偵字第一０二四七號）提起上訴，本院判決後，由最高法院第三次發回更審，
本院判決如左：
    主  文
原判決撤銷。
丙○○從事業務之人，因業務上之過失致人於死，處有期徒刑月。
    事  實
一、丙○○係基隆汽車客運公司司機，為從事駕駛業務之人，於民國( 下同 )八十四
    年五月一日下午駕駛ＦＩ－三四０號營業大客車沿濱海公路由基隆往宜蘭方向行
    駛，於同日十七時許途經同公路八十八公里五百公尺處時，該處行車速率限制為
    時速五十公里，丙○○原應注意遵守限速之規定，詎其應注意並能注意而疏不注
    意，竟貿然以六十二公里之時速繼續行駛，適陳郁馨駕駛ＦＦ－四０六八號自用
    小客車自對向車道迎面駛來，因其疏未注意汽車在雙向二車道行駛時，應在遵行
    車道內行駛之規定，而侵入丙○○所駕大客車之車道，致丙○○未為閃避，且煞
    停不及致二車相撞，陳郁馨因而腦挫傷、顱內出血，經送醫後於同日十九時五十
    二分不治死亡；丙○○肇事後以電話報警，並於台北縣警察局瑞芳分局鼻頭派出
    所警員施博文到場處理時，向其自首，嗣並接受裁判。
二、案經台北縣警察局瑞芳分局報請台灣台北地方法院檢察署檢察官偵查起訴。
    理  由
一、訊據上訴人即被告丙○○僅供承於右揭時地駕駛營業大客車與侵入其車道之陳郁
    馨所駕小客車碰撞，使陳郁馨不治死亡等情屬實，惟矢口否認有何過失犯行，辯
    稱：當時伊車速據行車紀錄器顯示為六十二，對向車道塞車不是很嚴重，車速約
    四、五十左右，伊車道沒塞車，伊發現她( 即被害人 )車過來時，只剩七、八公
    尺，車頭正斜著伊車道一半時就撞上了，因濱海公路為雙線道，又是雙黃線，伊
    要閃避已來不及，伊緊急煞車，方向盤向右打，她一撞上後就彈回他車道，車子
    就調頭變成相反方向，她車過來並非是超車，因她沒打方向燈，她車就跑過來了
    ，是對方違規在先，她超越雙黃線才是本件車禍主因云云。
二、經查：
(一)右揭肇事致被害人陳郁馨不治死亡之事實，業據告訴人即被害人陳郁馨之父甲○
    ○指述綦詳，並經證人許瓊慧在警訊及偵查時證述明確，復有道路交通事故調查
    報告表(一)(二)可資佐憑；而被害人陳郁馨確因本件車禍腦挫傷、顱內出血，經送醫
    急救後，於八十四年五月四日十九時五十二分不治死亡，亦經臺灣基隆地方法院
    檢察署檢察官督同法醫師相驗屬實，有驗斷書、相驗屍體證明書附卷足稽。
(二)被告所駕大客車於行經肇事路段之速度，依該大客車行車紀錄表所示，肇事當時
    之時速為六十二公里，有台北市政府警察局交通警察大隊八十四年十月二十日北
    市警交大四字第二六０二０號函在卷可按；依該函說明，上開大客車肇事前及肇
    事時之車速，分別為三二、六五、五七、六一、五九、六六、六二公里，均未逾
    七十公里( 見一審卷第十八至二十一頁 )，自以該函說明之時速六十二公里為可
    採，被告在本院前次更審調查中及本院調查中均自承當時車速為六十二公里（本
    院交上更(二)第十二頁反頁及八十九年七月二十八日訊問筆錄），是被告肇事時之
    行車速度為時速六十二公里，應可認定。
(三)按行車速度，依標誌之規定，道路交通安全規則第九十三條定有明文，肇事路段
    限速五十公里以下，為被告所不否認，並有道路交通事故調查報告表(一)可稽，被
    告以六十二公里之時速行駛，當時又無不能注意之情形，自屬違反前揭規定而有
    過失。被告雖辯稱肇事路段係郊區，不可能限速五十就開五十云云，及選任辯護
    人辯稱：「肇事前兩車相距七、八公尺，因小客車突然跨越中心線衝上大客車，
    被告發覺時，在近距離，依正常反應時間應為二點五秒，以時速一百公里，每秒
    為二七．七八公尺，依此情形以觀，對於小客車侵入車道，在此短距離內即屬無
    法反應閃避，縱使以被告車在時速五十公里，其煞車距離亦在十五公尺以上，何
    況死者亦開車在時速五０公里以上，則煞車距離在五十公尺以上，故不論閃避或
    煞車，以小客車侵入的角度，大車車身長十二公尺，仍不免被撞上。原判決誤以
    陳郁馨停車靜止狀態，以被告若開車時速為五十公里，未超速六十二公里，則緊
    急剎車不致於撞擊嚴重，殊不知陳郁馨由對向開車前來衝撞，亦達時速五十公里
    以上，則兩車合起來時速一百公里，在交通部頒行之標準煞車距離三十六公尺以
    上，反應距離二十公尺，合計五十六公尺，無論如何，無法避免本件車禍發生。
    被告既然在自己車道行駛，客觀上無法防範小客車違規侵入車道所造成的碰撞，
    因此小客車駕駛陳郁馨雖然因車禍而死亡，被告亦無任何過失責任」等語；查被
    害人陳郁馨駕駛ＦＦ－四０六八號自用小客車行經上開路段時，侵入對向被告所
    駕大客車之車道，致被告閃避煞停不及而碰撞，此經當時駕駛小客車緊跟在被害
    人車後之乙○○在警訊、偵查時及本院上更(二)更審調查中及本院調查中均證述在
    卷，是被害人陳郁馨亦因違反道路交通安全規則第九十七條第一款「汽車在雙向
    二車道行駛時，均應在遵行車道內行駛」之規定而有過失。惟乙○○在本院上更
    (二)調查中同時供證：「她是慢慢偏進去的，以四十到五十的速度慢慢的偏過去，
    撞到當時她的車尾還在我的車道」、「當時小客車距大客車距離約有五、六部小
    客車距離」等情在卷，是被害人係慢慢將車頭駛入對向車道，而當時被告之大客
    車距離被害人小客車尚有五、六輛小客車距離，被告茍未超速，是否完全無法採
    取煞停及其他閃避動作以避免危害之發生或減低其傷害，已非無疑。再者，汽車
    駕駛人對於防止危險發生之相關交通法令之規定，業已遵守，並盡相當之注意義
    務，以防止危險發生，始可信賴他人亦能遵守交通規則並盡同等注意義務；若因
    此而發生交通事故，始可以信賴原則為由，免除過失責任（最高法院八十四年度
    台上字第五三六０號判決意旨參照）。本件被告所駕駛之營業大客車，並未遵守
    道路交通安全規則第九十三條之規定，竟以時速六十二公里超速行駛，顯有妨害
    道路行車安全之違規情事甚明，被告自無信賴原則之適用。再一般小客車車長約
    四至五公尺，五、六部小客車長約二十餘公尺（證人乙○○於本院調查時改稱約
    十公尺，因與前供不符，應不足採），以二十餘公尺之距離，再加以被害人係以
    四十公里速度，斜斜的駛入對方車道，車身已過中心線一半（見證人乙○○於偵
    查中所供，見相字一六二號卷第三一頁），被告具狀應有足夠之反應時間及距離
    應變（反應距離辯護人主張為二十公尺），被告或可採向右閃避，則被害人之車
    輛當不致直接與被告駕駛之大客車正面相撞，而發生死亡之結果，本案因被告超
    速十二公里，加上所駕駛之大客車重約四公噸，依物理原則其所增加之衝擊力自
    甚強大，若被告不超速，且超時注意前方在反應時間足夠之下採取正當之閃避動
    作，減輕撞擊力，而非正面撞擊，被害人應不致於被撞死亡（車禍於同日下午五
    時發生，被害人係送醫急救後延至當天晚上七時五十二分始死亡），然被告為領
    有營業大客車駕駛執照之汽車駕駛人，於上開行車速率限制為五十公里之路段駕
    駛大客車，依當時情形，自應盡相當之注意義務，注車前狀況，採取以防止危險
    之發生，應注意又非不能注意竟超速肇事，且在有足夠反應時間及距離下亦未採
    取必要閃躲動作，自難以在自己車道以正常車速行駛，客觀上無法防範小客車違
    規侵入車道造成碰撞，為其無過失責任之辯解；況本件被害人駕駛小客車慢慢斜
    斜跨越中心雙黃線侵入對向車道雖為肇事主因，但被告竟超速，且在反應距離足
    夠下，未採取閃躲動作，應亦為肇事之次因，若被告採取向右躲閃，則兩車未必
    在被害人之車頭及被告左前車頭碰撞，即令碰撞，其碰撞之力量必較此為小，被
    害人亦或不致死亡，是被告之過失與被害人之死亡顯有相當因果關係。本件經送
    台北縣車輛行車事故鑑定委員會鑑定結果，亦認被告駕駛營業大客車超速行駛，
    為肇事次因，有八十四年七月十二日北鑑字第八四四五二號鑑定意見書存卷可按
    。
(四)綜上所述，被告所辯要屬卸責避就之詞，不足採信。本件事證已臻灼然，被告犯
    行堪以認定。至辯護人抗辯依卷內資料所示，當時兩車行進時速合計在一百公里
    以上，上訴人主張依交通部頒行之標準煞車距離為三十六公尺以上，加上反應距
    離二十公尺，合計在五十六公尺以上云云，因本案係兩車分別對向駕駛不能籠統
    將兩車之速度加上合併計算其剎車距離云云，又依本院調查兩車相距有足夠之反
    應距離時間，竟因被告超速及未採取適當之閃避動作，而致生本件事故，已如上
    述，被告此部分之抗辯，顯已無法解免其刑責，故本院不再調查時速五十公里與
    六十二公里之煞車距離相差若干，併此述明。
三、核被告所為，係犯刑法第二百七十六條第二項之罪，其於肇事後以電話報警，並
    於台北縣警察局瑞芳分局鼻頭派出所警員施博文到場處理時，向其自首，此經警
    員施博文在本院此次更審調查中證述甚詳( 八十七年四月八日訊問筆錄 )，應依
    同法第六十二條減輕其刑。原審予以論罪科刑，固非無見，惟查被告係以六十二
    公里之時速行駛，原判決認被告以七十餘公里之時速前行，且未認定被害人不治
    死亡之時間，均有未合。雖被告上訴意旨仍執前詞否認犯罪，為無足取，惟原判
    決既有可議，自應由本院將原判決撤銷改判。爰審酌被告品行、犯罪之動機、及
    被告與被害人各自之過失程度，被告犯罪所生危害，犯罪後之態度，民事部分尚
    未和解賠償等一切情狀，判處如主文第二項所示之刑。
據上論斷，應依刑事訴訟法第三百六十九條第一項前段、第三百六十四條、第二百九
十九條第一項前段，刑法第二百七十六條第二項、第六十二條前段，罰金罰鍰提高標
準條例第一條前段，判決如主文。
本案經檢察官鄭龍照到庭執行職務。
中      華      民      國    八十九    年      九      月     十一     日
                              臺灣高等法院刑事第十庭
                                  審判長法  官  蔡  長  溪
                                        法  官  楊  貴  志
                                        法  官  溫  耀  源
右正本證明與原本無異。
不得上訴。
                                        書記官  陳  明  琴
中      華      民      國    八十九    年      九      月     十五     日
附錄：本案論罪科刑法條全文
刑法第二百七十六條第二項：
從事業務之人，因業務上之過失犯前項之罪者，處五年以下有期徒刑或拘役，得併科
三千元以下罰金。


司法院資訊處製作；財團法人民間司法改革基金會備份。
